【裁判字號】    95,上訴,370
【裁判日期】    950518
【裁判案由】    重傷害
【裁判全文】
臺灣高等法院高雄分院刑事判決         95年度上訴字第370號
上  訴  人  臺灣高雄地方法院檢察署檢察官
被      告  丙○○
指定辯護人  陳劍英  律師
上列上訴人因被告重傷害案件，不服臺灣高雄地方法院94年度訴
字第3132號中華民國94年12月30日第一審判決（起訴案號：臺灣
高雄地方法院檢察署94年度調偵字第349 號），提起上訴，本院
判決如下：
    主  文
上訴駁回。
    理  由
一、公訴意旨略以：被告丙○○與張家綸、尹炳宏、吳啟彰、曾
    育峰（以上4 人被訴傷害部分，業經原審判決公訴不受理確
    定在案）、乙○○、甲○○（以上2 人被訴傷害部分，亦經
    原審判決公訴不受理確定在案）均係內政部警政署保安警察
    第五總隊第一大隊第四中隊之替代役男，緣於民國93年7 月
    17日凌晨1 時許，丙○○、張家綸、尹炳宏、吳啟彰、曾育
    峰於部隊寢室內聊天，因音量過大，以致影響同寢室其他役
    男之休息，其中乙○○乃出面勸說，請丙○○等人將音量放
    低勿影響他人之睡眠，惟丙○○等人不予理會，仍繼續大聲
    喧嘩，乙○○乃再度告誡丙○○等人並用手拍打床舖以示抗
    議，詎此舉竟引起丙○○之不滿，而與乙○○發生口角，並
    進而動手毆打乙○○，而乙○○亦出手予以反擊，此時同寢
    室之甲○○見狀即上前勸阻，詎張家綸、尹炳宏、吳啟彰、
    曾育峰等人竟徒手加入圍毆乙○○及甲○○，甲○○、乙○○亦徒手予以還擊，此際丙○○竟基於使人受重傷之故意，
    明知持酒瓶重擊人之頭部，有致人受重傷之可能，竟仍持喝
    剩之高梁酒酒瓶毆擊甲○○之頭部，致甲○○頭部受創流血
    ，而酒瓶亦因此破裂，詎丙○○猶不肯罷休，繼續握破碎之
    酒瓶猛刺甲○○、乙○○之頭部及身體等處，乙○○及甲○○因此負傷往寢室外之走廊逃避，而丙○○等人則緊追在後
    繼續追打潘、呂2 人。適小隊長高清水於中隊庫房聽見走廊
    有打架喧鬧聲，隨即奔向走廊勸架，只見丙○○手持破碎之
    酒瓶正猛刺乙○○、甲○○之頭部及上身部位，而張家綸、
    尹炳宏、吳啟彰、曾育峰等人對乙○○、甲○○予以拳打腳
    踢，其中丙○○、張家綸更高喊「給他死」、「打死他」。
    小隊長高清水乃與聞聲趕至之中隊長吳永寬、及多名幹部將
    丙○○等5 人與乙○○、甲○○隔開，並將傷重之甲○○、
    乙○○送往岡山空軍醫院救治，由於前述互毆之結果，乙○○受有頭部外傷併撕裂傷、右肩撕裂傷等傷害；而甲○○則
    受有頭部外傷合併頭枕部撕裂傷、背部、右手臂、左肩多處
    撕裂傷等傷害，因認丙○○涉有刑法第278 條第3 項、第1
    項之重傷未遂罪嫌等語。
二、檢察官上訴意旨略以：(一)頭部為人體之重要器官，如持利器
    予以毆擊，將造成他人身體及健康等有重大不治或難治之重
    傷害，此乃眾所皆知之事，被告持酒瓶毆擊告訴人乙○○及
    甲○○之後腦部，難謂無此認識。(二)被告飲酒喧嘩違規在先
    ，不滿告訴人乙○○之勸阻而動手毆打告訴人乙○○，復視
    前來勸架之告訴人甲○○破懷飲酒慶生之歡樂氣氛，其怒氣
    更因酒精之作用而更甚一般，其持酒瓶毆擊告訴人甲○○之
    頭部，已足認被告有強烈之重傷害動機。(三)被告在寢室內，
    在第一時間以「毫無預警」方式，自告訴人2 人之「後方」
    ，持酒瓶攻擊告訴人2 人之後腦部位，其仗其人多勢眾，告
    訴人2 人不易脫離現場之狀況而攻擊告訴人，益見其有重傷
    害之故意。因認原判決認被告僅構成普通傷害犯行，尚嫌未
    洽，爰提起上訴，請將原判決撤銷，更為適當之判決等語。
三、本件公訴人認被告丙○○涉犯重傷未遂罪嫌，係以：(一)告訴
    人乙○○、甲○○於警詢及偵查中之指訴；(二)證人孫忠興於
    警詢之陳述；(三)小隊長高清水之職務報告；(四)診斷證明書2
    份等為其主要論據。訊據被告固不否認於上開時、地，持酒
    瓶敲擊告訴人甲○○頭部後，再持已破碎之酒瓶刺傷告訴人
    乙○○及甲○○，致渠2 人頭部及身體受有多處撕裂傷之傷
    害等情，惟堅決否認有何致人重傷害之犯意，辯稱：當時乙○○先毆打伊，伊亦反擊，甲○○本上前欲勸架，見伊還手
    ，呂某遂與乙○○一起毆打伊，嗣伊被壓在地上時，乃隨手
    拾起地上之酒瓶，朝呂某頭部敲擊，並持破碎酒瓶隨手亂揮
    ，之後告訴人2 人跑到走廊，伊追出去時，即遭小隊長高清
    水隔開，未再持酒瓶刺傷告訴人2 人，伊僅欲教訓渠2 人，
    無意使其等受重傷害等語。經查：
(一)、程序部分：
1.證人孫忠興於警詢之陳述有證據能力：按被告以外之人於審判
  外之陳述雖不符刑事訴訟法第159 條之1 至之4 等四條之規定
  ，而經當事人於審判程序同意作為證據，法院審酌該言詞陳述
  或書面陳述作成時之情況，認為適當者，亦得為證據；當事人
  、代理人或辯護人於法院調查證據時，知有刑事訴訟法第159
  條第1 項不得為證據之情形，而未於言詞辯論終結前聲明異議
  者，視為有前項之同意，同法第159 條之5 定有明文。本件證
  人孫忠興固曾於警詢中為陳述，其性質雖屬傳聞證據，惟其未
  再於法院審理中為陳述，且查無符合同法第159 條之1 至之4
  等前四條之情形，其所為之上開警詢筆錄內容，於本院審理時
  予以提示並告以要旨，且各經檢察官、辯護人及被告等人表示
  意見，當事人或辯護人已知上述筆錄乃傳聞證據，且均未於言
  詞辯論終結前對該等筆錄內容異議，依上開規定，是其於警詢
  中之證言已擬制同意其有證據能力，本院審酌上開筆錄作成時
  ，較無人情施壓或干擾，亦無不當取供之情形，認為以之作為
  本案之證據亦屬適當，是其於警詢中之證言，自具有證據能力
  。
2.內政部警政署保安警察第五總隊第一大隊第四中隊小隊長高清
  水之職務報告無證據能力：高清水所為職務報告（見93年度偵
  字第14797 號卷第8 頁），係被告以外之人在審判外所做成之
  書面陳述，屬於傳聞證據。且上述報告，為高清水針對本件替
  代役男即被告丙○○與告訴人2 人互毆過程所製作，係針對具
  體個案，並無例行性，且此等報告非處於可受公開檢查狀態下
  之文書，公訴人亦未釋明該報告係在特別可信之情況下製作，
  即非該當刑事訴訟法第159 條之4 各款規定，應無證據能力。
(二)、實體部分：
1.本件被告丙○○於案發時、地，持破碎酒瓶攻擊告訴人乙○○
  及甲○○之頭部及身體，致告訴人乙○○受有頭部外傷併撕裂
  傷、右肩撕裂傷等傷害；告訴人甲○○受有頭部外傷合併頭枕
  部撕裂傷、背部、右手臂、左肩多處撕裂傷等情，迭據被告供
  承在卷（94年度調偵字第349 號卷第14頁；原審卷第45、119
  頁；本院95年4 月21日準備程序筆錄第2 頁），核與告訴人即
  證人乙○○、甲○○於警詢及原審指證相符，復有國軍岡山醫
  院疾病診斷證明書2 紙在卷可稽（93年度偵字14797 號卷第46
  、47頁），及破碎之酒瓶1 個扣案可佐，固堪信為真實。
2.惟本件糾紛起因，乃係被告與其他役男張家綸、尹炳宏、吳啟
  彰、曾育峰（下稱張家綸等4 人）於部隊寢室內聊天、飲酒，
  因音量過大，以致影響同寢室其他役男之休息，其中告訴人乙○○乃出面勸說，請被告及張家綸等4 人將音量放低勿影響他
  人之睡眠，惟被告及張家綸等4 人不予理會，仍繼續大聲喧嘩
  ，告訴人乙○○乃再度告誡被告及張家綸等4 人，並用手拍打
  床舖以示抗議，引起被告之不滿，而與告訴人乙○○發生口角
  進而互毆，告訴人甲○○見狀欲加以勸阻，卻致其他役男張家
  綸等人誤會，而引發衝突等情，業經被告供承在卷（93年度偵
  字第14797 號卷第14頁；本院95年4 月21日準備程序筆錄第2
  頁），核與告訴人乙○○、甲○○、證人吳啟彰、曾育峰於原
  審之證述（原審卷第95、96、105 、112 頁），及證人孫忠興
  於警詢之證述（93年度偵字14797 號卷第39頁背面、40頁），
  均相符合，堪以認定。準此，被告之犯罪動機僅起因於一時不
  滿同寢室室友即告訴人乙○○之勸阻行為及態度，彼此間原並
  無任何嫌隙，更無深仇大恨，至於被告傷及告訴人甲○○，亦
  係僅因誤認告訴人甲○○欲與告訴人乙○○共同毆打被告，始
  持酒瓶予以毆擊，故被告係與告訴人乙○○發生口角衝突，一
  時氣憤，始持酒瓶刺傷告訴人，按諸常理，尚無因此而萌生致
  人重傷之故意。
3.又按刑法第278 條使人重傷罪，須行為人於加害時即有使被害
  人受重傷害之犯意始得成立，被害人受傷之部位及行為人所使
  用之凶器，雖可做為重傷故意之認定依據，究不能據為絕對之
  標準，仍應探究行為時之一切客觀情狀而據以為認定行為人有
  無使人受重傷之故意；若行為人犯罪之初，僅有傷害人之故意
  ，自不得僅因行為人用力過猛或凶器過於鋒利，因而致被害人
  受有重傷之外觀，即遽論以使人受重傷之罪名（最高法院55年
  度台上字第1703號判例、77年度台上字第4246號判決意旨可資
  參照）。本件被告持以刺傷告訴人乙○○、甲○○之破碎酒瓶
  ，固極銳利，用以毆擊人之頭部，易造成傷害，惟案發當時，
  被告與告訴人乙○○先起口角，進而互毆，告訴人甲○○見狀
  ，欲上前勸架，乃遭被告及張家綸等4 人誤以為呂某亦欲加入
  毆打，被告與張家綸等4 人及告訴人乙○○、甲○○遂彼此互
  毆，嗣後告訴人甲○○先遭被告持酒瓶毆擊頭部，告訴人乙○○見狀，欲將告訴人甲○○推出寢室外，惟正當告訴人乙○○
  、甲○○轉頭欲離開寢室之際，告訴人2 人又遭被告持破酒瓶
  自後攻擊，刺傷頭部及身體等情，固據證人即告訴人乙○○、
  甲○○於原審證述在卷（原審卷第106 至107 頁、109 至110
  頁），惟被告係先與告訴人乙○○、甲○○徒手互毆後，始持
  酒瓶毆擊告訴人2 人，且在徒手互毆期間，被告並曾被壓倒在
  地上一節，分據證人即告訴人乙○○、證人曾育峰、吳啟彰於
  原審證述無訛（原審卷），而被告並因此而受有左側小腿裂傷
  及擦傷、右側第五腳趾裂傷、右前額擦傷、背部擦傷之傷害，
  亦有高雄縣立岡山醫院診斷證明乙份可佐（93年度偵字第1479
  7 號卷第48頁），足見被告並非一開始即持酒瓶毆擊告訴人2
  人，而係因與告訴人2 人徒手互毆之後受傷，一時氣憤，始持
  酒瓶毆擊告訴人2 人；而且被告雖手持酒瓶甌擊告訴人2 人，
  然並非均集中朝告訴人2 人之重要部分即頭部攻擊，其間亦有
  多次刺傷告訴人2 人之肩部、背部及手臂等處，且告訴人2 人
  受傷後隨即於當天前往醫院治療，並經進行縫合手術後即行離
  去，此亦有上開診斷證明書在卷可稽，顯見被告當時用力非猛
  ，告訴人所受傷害亦非重；佐以告訴人2 人嗣後逃出寢室外面
  時，被告雖手持酒瓶與張家綸等4 人緊追在後，惟除告訴人甲○○之手臂遭被告刺傷以外，被告並無持酒瓶繼續毆擊告訴人
  甲○○身體其他重要部分，亦未再繼續攻擊告訴人乙○○，此
  業據被告供述在卷（本院95年4 月21日準備程序筆錄第2頁）
  ，並據證人高清水、歐振聰於原審證述無訛（原審卷第99 、
  10 2頁），衡情倘被告果有致告訴人2 人重傷之犯意，其豈有
  追抵寢室外面時，未再持破酒瓶繼續揮擊告訴人2 人重要部位
  之理。綜上，本件被告顯係因酒後與告訴人乙○○起口角互毆
  ，一時氣憤，始隨手撿拾酒瓶揮擊告訴人2 人，其意顯僅止於
  傷害，縱其所持之破碎酒瓶過於鋒利，惟其既無致人重傷之犯
  意，自難僅憑其所持以傷害告訴人2 人之兇器過於鋒利，遽認
  其有致告訴人重傷害之故意。被告辯稱其並無使告訴人重傷之
  故意，其意僅在於教訓，使其受普通傷害等語，洵非無據。
四、原審認被告之行為僅屬觸犯刑法第277 條第1 項之普通傷害
    罪，並敘明公訴人認應依刑法第278 條第3 項、第1 項重傷
    害未遂罪處斷，容有未洽，惟應為不受理之判決，毋庸變更
    起訴法條，並以普通傷害罪，依同法第287 條前段之規定，
    須告訴乃論，告訴人乙○○、甲○○於原審準備程序期間，
    在台南縣左鎮鄉調解委員會，依鄉鎮市調解條例有關規定，
    與被告成立調解，該調解復於94年10月3 日經臺灣台南地方
    法院新市簡易庭核定在案，而該調解書調解成立內容載明：
    「兩造人願意和解，並拋棄本案民事請求權及刑事告訴權」
    等語，堪認告訴人2 人同意撤回對被告傷害之告訴，且依鄉
    鎮市調解條例第25條第2 項規定，告訴人之告訴於調解成立
    時即已視為撤回，原審因而諭知公訴不受理，自無不合。檢
    察官執以前詞，提起上訴，核無理由，應予駁回。
據上論結，應依刑事訴訟法第368 條，判決如主文。
中    華    民    國    95    年    5     月    18    日
                  刑事第六庭  審判長法  官  王光照
                                    法  官  張盛喜
                                    法  官  李璧君
以上正本證明與原本無異。
檢察官如不服本判決應於收受本判決後10日內向本院提出上訴書
狀，其未敘述上訴理由者，並得於提起上訴後10日內向本院補提
理由書狀（均須按他造當事人之人數附繕本）「切勿逕送上級法
院」。
中    華    民    國    95    年    5     月    18    日
                                    書記官  唐奇燕


司法院資訊處製作；財團法人民間司法改革基金會備份。
